【裁判字號】    88,訴緝,176
【裁判日期】    890229
【裁判案由】    貪污等
【裁判全文】
臺灣高雄地方法院刑事判決                        八十八年度訴緝字第一七六號
    公  訴  人  臺灣高雄地方法院檢察署檢察官
    被      告  乙○○
    選任辯護人  江雍正
                吳賢明
                陳慧錚
右列被告因貪污等案件，經檢察官提起公訴（七十七年度偵字第三六七九、六九五四
號），本院判決如左：
    主  文
乙○○共同連續幫助犯納稅義務人，以詐術逃漏稅捐，處有期徒刑貳年肆月，減為有
期徒刑壹年貳月，再減為有期徒刑柒月；又連續共同經辦會計人員，以明知為不實事
項，而填載會計憑證，處有期徒刑壹年，減為有期徒刑陸月，再減為有期徒刑月。
應執行有期徒刑玖月。
    事  實
一、乙○○係高雄市稅捐稽征處左營分處稅務員（案發後即遭免職處分），為圖領統
    一發票販賣牟利，竟夥同知情而與之有共同犯意聯絡之甲○○（與下述之丁○○
    同本案：本院七十七年訴字第一０九四號，均先於七十九年間判刑確定執行完畢
    ，下稱前本案），由甲○○於民國七十五年間，先後以其均不知情之妻余鐘錦雀
    、同居人莊寶蓮及友人朱英毅為負責人，向高雄縣、市政府申請設立隆喬企業有
    限公司、隆伸企業有限公司、充實貿易有限公司（下稱隆喬公司、隆伸公司、充
    實公司，均設址於高雄縣岡山鎮○○街四號），並將增嘉企業有限公司（下稱增
    嘉公司）原負責人丙○○變更為自己，將上開四家公司有關資料交予乙○○，而
    積欠乙○○新台幣（下同）三十萬元之債務因而免除；而乙○○於是即自七十五
    年五月份某日起至七十六年十二月間，在高雄市○○○路五十三號中正大廈八樓
    ，與其所聘僱之數名不詳姓名成年女子，承續前之共同犯意聯絡，基於概括犯意
    ，在四公司均無實際進銷事實情況下，由該不詳數名女子開立統一發票計隆喬公
    司七、四六四、四０七元百、隆伸公司一七、三四五、二二０元、充實公司一、
    ０四九、一九０元、增嘉公司一０、五一三、一六九元，出售予他公司行號，連
    續幫助源豐紙業股份有限公司等四十三家納稅義務人之公司行號（均如附表一、
    二、三、四所示，均由稅捐機關移送偵辦）逃漏營業稅捐，計隆喬公司部分為：
    三七三、二二一元；隆伸公司為：八六七、二四六元；充實公司為：五二、四六
    ０元；增嘉公司為：五二五、六五九元，合計幫助逃漏稅捐共一、八一八、五八
    六元。
二、乙○○又另行起意，將上開隆喬、隆伸二家公司之會計業務，交由與其有共同犯
    意聯絡之經辦會計人員之丁○○，自於七十五年八月間起，明知該二家公司進銷
    異常，交易虛偽不實，為出售統一發票幫助他人逃漏稅捐，竟連續在高雄市○○
    區○○街一一一號代為開立憑證及記帳二月，登載於其業務上製作之隆喬公司開
    立統一發票明細表上）並製作二家公司七十五年度營利事業所號得稅結算申報書
    ，並持向高雄縣稅捐稽徵處申報稅捐，均足告損害於稅捐機關對於稅捐稽徵之正
    確性。
三、案經法務部調查局高雄縣調查站移送台灣高雄地方法院檢察署檢察官偵查起訴，
    嗣經本院通緝於八十八年十月十四日到案受審。
    理  由
一、訊之被告乙○○矢口否認右揭犯行，辯稱：當初是因怕調查局刑求才未到案，未
    料丁○○、甲○○二人均將全部責任推給伊，伊只是將丁○○介紹給甲○○記帳
    工作，至如何記帳、有無逃漏稅捐，伊均不知情云云。經查：
  (一)右揭關於甲○○先以其親友及自己名義設立四家公司，再將公司之資料均交給被
    告，由被告僱用之職員在另闢之辦公處所，虛開統一發票，幫助他公司行號逃漏
    營業稅及請會計經辦丁○○為隆喬公司虛偽記帳、開立統一發票，並製作營利事
    業所得稅申報書，足以生損害於稅捐機關對於稅捐稽征等各節之事實，已據甲○○及丁○○於法務部高雄縣調查站、檢察官偵查中、本院、台灣高等法院台南及
    高雄分院審理中供述並具狀表白明實，且有證人余鐘錦雀、受幫助逃漏稅之公司
    行號負責人王信雄、吳石田、葉清進等三人在調查站供證確係被告出售統一發票
    無誤。並有隆喬、隆伸充實、增嘉公司取得及開立發票明細統計表共四冊；隆喬
    、隆伸、充實公司之設立及變更資料並增嘉公司原負責人丙○○於台灣高等法院
    台南分院供明在卷；隆喬、隆伸公七十五年度營利事業所得稅結算申報書影本各
    一份、隆喬公司開立統一發票明細表暨所附統一發票廿四紙等在卷可佐，且經本
    院於前本案審理中勘驗扣案之前開證物明確。
  (二)又被告之妻張朱幸枝亦為充實公司之股東，有上開之公司設立資料可查；而本案
    案發時，亦經高雄縣調查站親自在高雄市稅捐稽征處左營分被告之辦公室、會同
    該里里長在其住處、及丁○○之事務所等地，查獲隆喬、增嘉公司及余鐘錦雀、
    甲○○之公司章、私章數枚及統一發票等情，已據該處調查員趙偉權在本院前案
    證述明確（七十八年四月廿一日訊問筆錄），並製有查扣物附件在卷，足見被告
    辯稱伊並不知情，並非實在。其大可於檢察官偵查中及法院審理時到庭辯駁，而
    不疑有遭刑求之可能，竟不此之舉，反於案發後自承遭免職處分，而四處躲藏，
    逃避通緝，如於今緝獲到案，則全盤否認已經同案判刑確定且執行完畢之甲○○
    、丁○○二人所供，而以當初是因怕調查局刑求才未到案，認丁○○、甲○○二
    人係將責任推給伊等語，顯非實在，所辯悉難採信。
  (三)而本件被告幫助他商號逃漏之稅額，亦經高雄縣、市稅捐機關分別來函確定一節
    ，有該縣八十年二月廿八日八十高縣稅稽字第一六三五０號及該市八十年四月九
    日高市稽執字第０一三九七五號函附卷足憑（見台灣高等等法院高雄分院卷第五
    十六、五十九頁）。
  (四)且前本案關於丁○○及甲○○二人之上開犯行，已歷經本院及上訴審認定，而判
    刑確定並執行完畢，亦經本院調閱相關卷證查核屬實。
  (五)綜上所述。本件事證已臻明確，被告右揭犯行，實堪認定，應依法予以論科。
二、(一)核被告所為利用上開四家公司，而僱用他人開立統一發票售予他公司行號，使
      他納稅義務人之公司逃漏營業稅之犯行，係犯稅捐稽徵法第四十三條第一項之
      幫助他人詐術逃漏稅捐罪。被告與其所聘僱之數名不詳姓名成年女及甲○○、
      丁○○間，均有犯意聯絡及行為分擔，應依刑法第二十八條規定，論以共同正
      犯。
    (二)又被告係由經辦之會計人員丁○○為開立憑證、統一發票及記帳，並製作營利
      事業所號得稅結算申報書，並持向高雄縣稅捐稽徵處申報之犯行，因丁○○係
      犯修正前商業會計法第六十六第一款（已經前本案判決確定，已如前述，本法
      條見前本案本院七十七年訴字第一０九四號判決書後之附錄條文）之經辦會計
      人員，以明知為不實事項，而填載會計憑證之罪（新法於八十五年五月十九公
      布施行，本罪新法規定於第七十一條第一款，除犯罪主體增列依法受託代他人
      處理會計人員外，另罰金部分並加重為新台幣十五萬元，依刑法第二條第一項
      但書從新從輕之規定，兩相比較結果，應適用較輕之條正前規定處斷），係屬
      身分犯，而被告與其有共同犯意聯絡，依刑法第卅一條第一項規定，被告亦應
      以本罪之共犯論，並與丁○○共犯上開(一)之幫助逃漏稅捐罪。公訴人雖認被告
      同犯有刑法第二百十五條及二百十六條罪，惟其間應係特別法與普通法之關係
      ，依特別法優於普通法之原則，以商業會計法論處，自不再適用刑法第二百十
      五條、二百十六條之罪，公訴人就此容有誤會，應予說明。
    (三)被告前揭二項多次犯行，時間緊接，構成要件及方法均相同，顯係基於概括犯
      意反覆為，均係連續犯，各應論以一罪，並均加重其刑。
    (四)被告所犯上開二罪，構成要件不同，犯意各別，應分論併罰。公訴人認係有牽
      連關係，亦有誤會。
    (五)審酌被告案發後畏罪逃避，緝獲到案後又空言否認，毫無悔意，而身為稅務人
      員不知自持，竟以其專業知識助他商號逃漏營業稅捐，使國家損失如事實欄所
      示之稅捐金額，影嚮不小等一切情狀，爰酌情量處如主文所示之刑，以資儆懲
      。
    (六)又被告所為犯罪時間，合於中華民國七十七年罪犯減刑條例第四條第二項之規
      定，應依同條例第二條第一項，依同條例第二條第一項第二款第三目之規定均
      減其宣告刑二分之一；又合於八十年罪犯減刑條例第四條第二項、第二條第一
      項第二款第二目，應各再減其刑二分之一，分別如主文所示之刑。並定其應執
      行刑。
三、末查，稅捐稽徵法第四十七條第一款之規定，係將納稅義務人之公司之責任，基
    於刑事政策之考慮，於其應處徒刑範圍內，轉嫁於公司之負責人，故此情形而受
    罰之公司負責人，乃屬於「代罰」之性質，其既非逃漏稅捐之納稅義務人，當無
    所謂基於概括犯意逃漏稅捐，亦無所謂與他人有逃漏稅捐之犯意聯絡及行為分擔
    之可言；而刑法第五十五條所謂之牽連犯，必須二個以上之行為有方法與結果之
    關係，始足構成，亦即必須以犯一罪之方法行為犯他罪，或以犯一罪之結果行為
    犯他罪，方得成立牽連關係，公司負責人既非逃漏稅捐之納稅義務人，其僅係代
    罰而已，公司以不正當方法逃漏稅捐，縱由該公司負責人或其他有權代表公司之
    自然人代表公司為之，究非屬於公司負責人本身之犯罪行為，自與該公司負責人
    之其他犯罪行為間，是更無方法結果之牽連關係可言（最高法院八十五年度台上
    字第六０六五號及第六一九六號判決參照）。本件上開之四家公司，其名義上之
    負責人，均非被告而係甲○○，已論述如前，則依上所論，縱甲○○涉有詐術逃
    漏稅捐應依代罰規定論處罪刑，理論上被告自無與之有共同犯意聯絡之可言，從
    而被告亦無該當稅捐稽征法第四十七條規定罪行之共犯，至為明確；公訴人認被
    告涉有共犯此罪行，自有誤會。原應為此部分無罪之諭知，惟公訴人認與前論之
    幫助逃漏稅捐罪部分，有方法結果之裁判上一罪牽連犯關係，爰不併為無罪之諭
    知，併此敘明。
據上論斷，應依刑事訴訟法第二百九十九條第一項前段，稅捐稽徵法第四十三條，修
正前商業會計法第六十六條第一款，刑法第十一條前段、第二條第一項但書、第二十
八條、第三十一條第一項、第五十六條，中華民國罪犯減刑條例第四條第二項、第二
條第一項第二款第三目，中華民國八十年罪犯減刑條例第四條第二項、第二條第一項
第二款第三目、第八條、第五條第一項，刑法第五十一條第五款，判決如主文。
中    華    民    國      八十九      年      二      月      廿九      日
                                  臺灣高雄地方法院刑事第七庭
                                      法  官  藍  家  慶
右正本證明與原本無異。
如不服本判決，應於判決送達後十日內，向本院提出上訴狀。
                                      書記官  許  雅  惠
中    華    民    國      八十九      年      二      月      廿九      日
附錄本判決論罪科刑之法條：
稅捐稽徵法第四十三條：
教唆或幫助犯第四十一條或第四十二條之罪者，處三年以下有期徒刑、拘役或科新臺
幣六萬元以下罰金。
稅務人員、執行業務之律師、會計師或其他合法代理人犯前項之罪者，加重其刑至二
分之一。
稅務稽徵人員違反第三十三條規定者，除觸犯刑法者移送法辦外，處一萬元以上五萬
元以下罰鍰。
修正前商業會計法第六十六條第一款：
商業負責人，主辦及經辦會計人員，有左列各款情事之一者，處五年以下有期徒刑拘
役或一萬元以下罰金：
一、以明知為不實之事項而填製會計憑證或記入帳冊者。


司法院資訊處製作；財團法人民間司法改革基金會備份。
